---
title: "TrabajoR"
author: "Catalina Rojas y Matías Villanueva"
format: html
editor: visual
---

## Titulo del trabajo

<https://quarto.org>.

Durante los últimos años se ha puesto en debate la legitimidad del estado de Chile y ha sido una relevante importancia en la población, notada en las demandas sociales existentes, las cuales giran en torno a una mayor equidad frente a derechos básicos como la salud, la educación, seguridad y pensiones. Bajo esta premisa, nace la duda de cómo la ciudadanía capta el estado; cómo actúa frente a estas materias sociales (y económicas), si actúa acorde a las necesidades de la ciudadanía o no según la percepción popular presentado en la base de datos del SOC. “La formación de los miembros de una comunidad humana en una conciencia viva de pertenencia a la misma, en todo un conjunto de habilidades y actitudes para participar receptiva y activamente en su dinámica, así como en un compromiso profundo por mejorarla, desde una sana visión crítica hasta una auténtica implicación personal” (Jordán, J., 1995). Jordán, J. A. (1995). Concepto y objeto de la educación cívica. Pedagogía social: revista interuniversitaria. <https://digitum.um.es/digitum/bitstream/10201/39623/1/Concepto%20y%20objeto%20de%20la%20educaci%C3%B3n%20c%C3%ADvica.pdf> Para hablar de esto es necesario detallar en torno a que limites observamos el rol del estado, las cuales estan basadas en la idea de la educacion civica, entendiendola como un amplio conjunto de conocimientos, actitudes y valores que nos permiten comprender y participar en torno a una vida democratica, se manifiesta en creencias cotidianas como la confianza institucional, justicia social y el trato entre clases. Analizar este fenomeno como lo es la legitimacion del rol del estado en Chile debemos poder definir brevemente cual es el rol de este y que definimos como “El Estado se presenta como el garante del interés general, pero su legitimidad se construye en parte por la aceptación simbólica de un orden social que no siempre es justo” (Bourdieu, 2014 P. 45) Visto desde esta manera podemos avanzar en materia de como tratamos de abordar nuestra investigacion, en donde nos aproximamos a como las personas interiorizan principios civicos en su vida cotidiana.

El siguiente trabajo propone identificar a traves de una encuesta realizada sobre el año 2022, la existencia de diferencias entre las clases sociales y de que manera esta se refleja en la clase media en base al trato, esto relacionando hacia la percepcion de justicia por parte institucional en torno a la distribucion de recursos, algunos de los factores mas relevantes que se plasman frente a este problema son visibles en las clases sociales, educacion y salud. Pilares fundamentales para la creencia de que el rol del estado se cumple de manera protectora, por el contrario si estas preocupaciones se tornan de manera negativas, el vinculo entre cuidadania y estado se ve fuertemenet afectado tanto en la participacion como en la desconfianza institucional, sin ir mas lejos “La legitimidad es el reconocimiento por parte de la población de que los gobernantes de su Estado son los verdaderos titulares del poder y los que tienen derecho a ejercerlo: a crear y aplicar normas jurídicas, disponiendo del monopolio de la fuerza, de acuerdo con esas normas, sobre la población.” (Peña,C. , 2013) entendiendo a su vez que para que exista una real percepccion de cohesion social debe tener una legitimidad sobre la poblacion

Lo que proponemos estudiar este trabajo surge especificamente en torno a la justicia distribuitiva y de como esta se justifica en base a las distintas clases sociales y de que manera se ve influenciado el trato hacia la clase media, y de que manera entendemos si la educacion y salud se distribuye de manera equitativa, por lo que planteamos un analisis previo hacia: Mientras mayor sea la percepcion de justicia distributiva y trato equitativo en las clases sociales, mayor sera la creencia que el estado actua en torno al bienestar colectivo

Para este analisis abordaremos variables desde grados de acuerdo en torno a: El estado trabaja por el bienestar de las personas, justicia distribuitiva (tanto en educacion como en salud) ademas de utilizar la variable "justificacion de diferencias entre clases" entendiendo que existen distintas clases sociales y estigmas para asi enfocarnos mas a fondo en el trato justo de personas de clase media, cada variable sera fundamental para asi aportar de manera complementaria todos los datos puestos en escena y desarrollar nuestra hipotesis

## Running Code

Descarga de paquetes a utilizar para nuestro trabajo

```{r}
pacman::p_load(sjlabelled,
               dplyr,
              stargazer, 
              sjmisc, 
              summarytools, 
              kableExtra, 
              sjPlot,
              corrplot, 
              sessioninfo, 
              ggplot2,
              knitr) 
```

Descarga de base de datos\
\
La base de datos que utilizaremos corresponde a la "Encuesta Longuitunidal Social de Chile" que fue realizada por el COES

```{r}
load(url("https://dataverse.harvard.edu/api/access/datafile/7245118"))
```

```{r}
proc_data_2022 <- elsoc_long_2016_2022.2 %>% filter(ola=="6") %>%           select(Grad_acu_est_bien=c40_01,                                                   Grad_acu_just_edu=d02_02,                                                    Grad_acu_just_sal=d02_03,                                                   Just_dif_clas_soc=d19,                                                       Trat_just_clase_med=d25_02)                                    
```

Se eliminan datos perdidos correspondientes a NS/NR (No sabe/No responde) y estan numeradas como -999 -888 y -777

```{r}
proc_data_2022 <- proc_data_2022 %>% sjlabelled::set_na(., na = c(-999, -888, -777, -666))
```

Procedemos a guardar nuestra sub-base de datos obtenida en la carpeta input\

```{r}
save(proc_data_2022, file = "C:\ Users\ enigm\ Documents\ UAH\ trabajo-practico-RAD\ input\ proc_data_2022.RData")
```

## Se le asignan etiquetas a las variables

```{r}
proc_data_2022$Grad_acu_est_bien <- set_label(
  x = proc_data_2022$Grad_acu_est_bien,
  label = "Grado de acuerdo: Estado trabaja por bienestar de personas"
)

proc_data_2022$Grad_acu_just_edu <- set_label(
  x = proc_data_2022$Grad_acu_just_edu,
  label = "Grado de acuerdo: Justicia distributiva en educación"
)

proc_data_2022$Grad_acu_just_sal <- set_label(
  x = proc_data_2022$Grad_acu_just_sal,
  label = "Grado de acuerdo: Justicia distributiva en salud"
)

proc_data_2022$Just_dif_clas_soc <- set_label(
  x = proc_data_2022$Just_dif_clas_soc,
  label = "Justificación de diferencias entre clases"
)

proc_data_2022$Trat_just_clase_med <- set_label(
  x = proc_data_2022$Trat_just_clase_med,
  label = "Trato justo: personas de clase media"
)

get_label(proc_data_2022$Grad_acu_est_bien)
get_label(proc_data_2022$Grad_acu_just_edu)
get_label(proc_data_2022$Grad_acu_just_sal)
get_label(proc_data_2022$Just_dif_clas_soc)
get_label(proc_data_2022$Trat_just_clase_med)

```

## **Analisis de la tabla descriptivo de las medidas de tendencia central de las variables**

Esta tabla cuenta con los siguientes estadisticos:

-   Descriptivos generales: La pregunta realizada (label), Numero de N’s (n) y la proporción de NA’s (NA.proc)

-   Medidas de tendencia central tales como la: Media (mean) y el Rango (range) el cual este ultimo aportaria con los valores minimos y maximos

-   Medidas de disperción como: la desviación estandar (sd)

```{r}
sjmisc::descr(proc_data_2022,                                                             
              show = c("label", "range","mean","sd","NA.prc", "n")) %>%
  kable(.,"markdown") %>%
  kable_styling(full_width = T) %>%
  scroll_box(width = "125%")

```

## Graficos de relación entre variable dependiente y algunas variables independientes

```{r, fig.cap:"Plots"}
plot_grpfrq(proc_data_2022$Grad_acu_est_bien , proc_data_2022$Grad_acu_just_edu)
```

```{r, fig.cap:"Plots"}
plot_grpfrq(proc_data_2022$Grad_acu_est_bien , proc_data_2022$Just_dif_clas_soc)
```

```{r, fig.cap: "Plots"}
plot_grpfrq(proc_data_2022$Grad_acu_est_bien , proc_data_2022$Grad_acu_just_sal)
```

```{r, fig.cap: "Plots"}
plot_grpfrq(proc_data_2022$Grad_acu_est_bien,proc_data_2022$Trat_just_clase_med)
```

A traves de los datos expuestos podemos interpretar lo siguiente:

Podemos entender desde una vision un tanto critica en torno al rol del estado de bienestar por parte de las personas, esto lo podemos ver en que la media no sube desde la puntuacion 3 (valor medido en escala likert). Otro factor relevante lo vemos en el alto porcentaje de datos faltantes, lo cual puede indicar que esta pregunta en si se puede interpretar como una pregunta sensible o que genera desconfianza, lo cual el sociologo nos da a entender su importancia en "sociologia del estado(Bordieu 2014)" ya que nos muestra una gran distancia simbolica frente al aparato estatal

**Grad_acu_just_edu y Grad_acu_just_sal (Justicia distributiva en educación y salud)**

-   **Medias**: 2.10 (educación) y 2.05 (salud)\
    \

-   **Desviaciones estándar**: 0.91 y 0.90\
    \

**NA%**: muy bajo (\<0.3%)

Ambas variables pueden ser interpretadas de manera sustancial y critica frente a la distrivucion de recursos en los sistemas de educacion y salud, esto lo podemos observar en la baja media la cual nos refleja un desacuerdo frente al hecho de que estos sistemas institucionales operen bajo los principios de justicia social. Podemos entender sobre esto mismo que la idea previa frente a las expectativas cuidadanas y el cumplimiento estatal nos presenta una idea previa sobre la brecha sustancial que se debate sobre la legitimidad y justicia distribuitiva, ya que estos derechos son fundamentales para cada individuo y no debiera existir tal discrepancia sobre esta percepcion.

#### **Just_dif_clas_soc (Justificación de diferencias entre clases)**

-   **Media**: 1.88\
    \

-   **Desviación estándar**: 0.87\
    \

**NA%**: 63.5%\

Podemos observar que se presenta un rechazo generalizada hacia la justificacion de desigualdades sociales, donde una media cercana al minimo posible nos refleja una vision critica y coherente frente a los valores igualitarios

#### **Trat_just_clase_med (Trato justo hacia personas de clase media)**

-   **Media**: 5.05 (en escala de 1 a 10)\
    \

-   **Desviación estándar**: 1.86\
    \

**NA%**: 63.4%\

La media es neutral o levemente positiva lo que sugiere que la clase media es vista como tratada de manera “más o menos justa”.

hay quienes consideran que reciben un trato justo y quienes lo ven injusto.\
El alto porcentaje de NA es llamativo: puede deberse a que las personas no se sienten identificadas con la clase media, o no saben cómo posicionarla frente a otras.

El análisis descriptivo muestra un clima de desconfianza cuidadana hacia la equidad estatal, especialmente en áreas clave como educación y salud. Al mismo tiempo, se observa rechazo hacia las desigualdades de clases, lo que refuerza la idea de que las demandas de justicia social están presentes, aunque no necesariamente canalizadas politicamente

Esta lectura puede vincularse con teorías de legitimidad (Weber) y habitus político (Bourdieu), mostrando cómo las representaciones subjetivas del Estado están mediadas por percepciones de justicia y trato justo, que forman parte esencial de la educacion civica critica.

\

```         
```

## Graficos descriptivos de las variables

```{r, fig.cap:"Plots"}
plot_frq(proc_data_2022$Grad_acu_est_bien,
         title = "Acuerdo: El Estado se preocupa del bienestar",
         show.na = TRUE)

plot_frq(proc_data_2022$Grad_acu_just_edu,
         title = "Acuerdo: La educación en Chile es justa",
         show.na = TRUE)

plot_frq(proc_data_2022$Grad_acu_just_sal,
         title = "Acuerdo: La salud en Chile es justa",
         show.na = TRUE)

plot_frq(proc_data_2022$Just_dif_clas_soc,
         title = "Justificación de las diferencias entre clases sociales",
         show.na = TRUE)

plot_frq(proc_data_2022$Trat_just_clase_med,
         title = "Percepción de trato justo hacia la clase media",
         show.na = TRUE)



```

```{r}

```

A partir de los siguientes datos arrojados, hemos podido observar que se percibe una gran representacion frente a servicios publicos de los cuales no se sienten satisfechos o que no cumple con su grado de "justicia" hacia la persona, es por esto que podemos inferir de manera explicita a traves de los graficos que la gran parte de la poblacion o encuentra insuficiente o poco efectivo los servicios publicos basicos como lo son la salud y educacion, servicios de los cuales para un pais debiesen ser prioridad ya que son exclusivamente para la poblacion, en torno a la otra muestra sobre las clases sociales podemos observar que a pesar que hay una gran cantidad (la mayoria en este caso) de las cuales no responde, mientras que las personas que si respondieron observamos una posicion mucho mas neutra que nos indica que las respuestas obtenidas no solo tratan de representar hacia alguna clase social en especifico sino mas bien un problema estructural frente a la posicion de que los servicios basicos se presentan como injusta o de poca efectividad hacia la percepcion de la poblacion chilena.

# Trabajo 2:

# Asociación de variables en base a la construcción de una tabla de correlaciones y contrucción de escala de "Satisfacción residencial".

## 1. Introducción

El presente trabajo 2 se enmarca como continuación del trabajo 1.

Este trabajo 2 se centra tal como lo indica el titulo en medir la asociación de las variables que fueron seleccionadas en el trabajo anterior; para aquello se realizaria un tabla de correlaciones la cual mediria la convariancia entre ambas variables; siendo aquello seria la forma que tendriamos para saber si nuestras variables se encuentran asociadas entre si y de que forma.

Posterior a la obtención de la tabla de correlaciones, nos dispondremos a realizar una escala con la cual confeccionariamos una medición del concepto de justicia frente a los grados de acuerdo

## 2. Preparación del trabajo

### 2.1. Instalación de paquetes:

Los paquetes que empleariamos para la elaboración de este trabajo serian los mismo que los del trabajo 1; con la excepción de dos paquetemas mas que se sumarian los cuales serian: GGally y corrplot.

Estos se utilizarian para la elaboración de las correlaciones y la graficación de las mismas respectivamente.

```{r}
pacman::p_load(sjlabelled,
               dplyr,
              stargazer, 
              sjmisc, 
              summarytools, 
              kableExtra, 
              sjPlot,
              corrplot, 
              sessioninfo, 
              ggplot2,
              knitr,
              GGally,
              corrplot,ggcorrplot)
```

### 2.2. Descarga de la base de datos

Nuestra base de datos con la que nos dispondriamos a trabajar seria la "Encuesta Longitudinal Social de Chile" realizada por el COES (Centro de Estudios de Conflicto y Cohesión social).

Y esta base la descargamos desde internet con el siguiente link:

```{r}
load(url("https://dataverse.harvard.edu/api/access/datafile/7245118"))
```

### 2.3. Selección de variables

Para la realización de este trabajo continuaremos trabajando con gran parte de las variables seleccionadas en el trabajo anterior (el trabajo 1)

```{r}
proc_data_2022 <- elsoc_long_2016_2022.2 %>% filter(ola=="6") %>%           select(Grad_acu_est_bien=c40_01,                                                   Grad_acu_just_edu=d02_02,                                                    Grad_acu_just_sal=d02_03,                                                   Just_dif_clas_soc=d19,                                                       Trat_just_clase_med=d25_02)

```

## 3. Análisis descriptivo

```{r}
# Frecuencias y etiquetas
sjPlot::view_df(proc_data_2022)

# Gráficos descriptivos
plot_stackplot <- sjPlot::plot_stackfrq(proc_data_2022, title = "Distribución de percepciones")
plot_stackplot

table(proc_data_2022$Grad_acu_est_bien, useNA = "always")


proc_data_2022$Grad_acu_est_bien <- as.numeric(proc_data_2022$Grad_acu_est_bien)
proc_data_2022$Grad_acu_est_bien <- ifelse(proc_data_2022$Grad_acu_est_bien > 10, NA, proc_data_2022$Grad_acu_est_bien)




```

## 4. Asociación de variables

```{r}
# Matriz de correlación
cor_matrix <- cor(proc_data_2022, use = "complete.obs", method = "pearson")
round(cor_matrix, 2)
# Visualización de correlaciones
sjPlot::plot_corr(cor_matrix, digits = 2)

```

## 5. Construcción de escalas e índice

```{r}
# Escala de Justicia Distributiva
escala_justicia <- proc_data_2022 %>%
  select(Grad_acu_est_bien, Grad_acu_just_edu, Grad_acu_just_sal)




# la escala es de 1 a 5 
proc_data_2022$Grad_acu_est_bien_inv <- 6 - proc_data_2022$Grad_acu_est_bien

```

Lo que ocurre en esta variable en especifico (Grad_acu_est_bien) es que torna sus respuestas al contrario que las demas variables, por lo que usamos el siguiente codigo en la escala de 1 a 5 invirtiendo su valor para asi seguir el desarrollo con las demas variables

\
Bibliografia

-Peña, C. (2013). *La legitimidad en el ejercicio del poder político en el Estado constitucional*. Revista de Derecho (Valdivia), 26(2), 27–42. <https://www.scielo.cl/scielo.php?pid=S0718-00122013000200004&script=sci_arttext>

-(Jordán, J., 1995). Jordán, J. A. (1995). Concepto y objeto de la educación cívica. Pedagogía social: revista interuniversitaria. <https://digitum.um.es/digitum/bitstream/10201/39623/1/Concepto%20y%20objeto%20de%20la%20educaci%C3%B3n%20c%C3%ADvica.pdf>

CODIGOS QUE SIRVEN

library(sjPlot) plot_corr(cor_matrix, digits = 2)library(sjPlot) ls("package:sjPlot")

# Instala los paquetes si no los tienes

install.packages(c("ggplot2", "reshape2"))

# Carga los paquetes necesarios

library(ggplot2) library(reshape2)

# Función personalizada similar a plot_corr()

mi_plot_corr \<- function(cor_matrix, digits = 2) { \# Convertir a data frame largo cor_df \<- melt(round(cor_matrix, digits = digits)) colnames(cor_df) \<- c("Var1", "Var2", "value")

\# Gráfico ggplot(cor_df, aes(x = Var1, y = Var2, fill = value)) + geom_tile(color = "white") + scale_fill_gradient2(low = "blue", high = "red", mid = "white", midpoint = 0, limit = c(-1,1), space = "Lab", name = "Correlación") + geom_text(aes(label = round(value, digits)), color = "black", size = 4) + theme_minimal() + theme(axis.text.x = element_text(angle = 45, vjust = 1, hjust = 1)) + coord_fixed() }

# Ejemplo: matriz de correlación con mtcars

cor_matrix \<- cor(mtcars)

# Usar la función personalizada

mi_plot_corr(cor_matrix, digits = 2)

**Respuesta que me dio el chat de la inferencia de las relaciones**

La matriz de correlación muestra asociaciones positivas moderadas entre las variables relacionadas con justicia distributiva, lo que sugiere que quienes perciben justicia en un área (educación, salud) tienden a percibirla en otras. La escala compuesta obtuvo una adecuada consistencia interna (alfa \> 0.7), lo que indica que las variables pueden integrarse en un índice.

Estos hallazgos son consistentes con estudios previos sobre percepción de equidad en servicios públicos (ver COES, 2022).
